【裁判字號】    99,訴,1197
【裁判日期】    991026
【裁判案由】    違反戶籍法
【裁判全文】
臺灣高雄地方法院刑事判決              99年度訴字第1197號
公  訴  人  臺灣高雄地方法院檢察署檢察官
被      告  黃國誠
上列被告因違反戶籍法案件，經檢察官提起公訴（99年度偵字第
1998號），本院判決如下：
    主  文
黃國誠共同犯戶籍法第七十五條第二項之行使變造國民身分證罪
，累犯，處有期徒刑拾月，扣案變造之「黃國誠」國民身分證影
本及變造之「黃國誠」職業聯結車駕駛執照影本各壹紙，均沒收
之。
    事  實
一、黃國誠前於民國94年間，因公共危險案件，經臺灣高雄地方
    法院檢察署以94年度偵字第19602 號為緩起訴處分，緩起訴
    期間為94年12月5 日至96年12月4 日止。嗣於96年間因詐欺
    案件，經本院以95年度易字第2359號判決有期徒刑4 月確定
    。上開緩起訴處分，經臺灣高雄地方法院檢察署檢察官以緩
    起訴期間另犯他案為由，撤銷緩起訴並以96年度撤緩偵字第
    286 號聲請簡易判決處刑，並經本院以96年度交簡字第3512
    號判決處有期徒刑6 月確定。前揭公共危險及詐欺案件經減
    刑為有期徒刑3 月、2 月，並定應執行有期徒刑4 月確定後
    ，甫於97年8 月29日易科罰金執行完畢。緣黃國誠與李正宗
    前因同事關係而結識，97年3 月間某日，李正宗拾得不知情
    黃國誠所有之國民身分證及職業聯結車駕駛執照後，在其位
    在高雄縣鳳山市○○街102 號9 樓之住處，將自己之相片放
    在黃國誠前開國民身分證及職業聯結車駕駛執照上再予影印
    ，變造產生「黃國誠」名義之國民身分證及職業聯結車駕駛
    執照影本各1 紙，並旋即於翌日將拾獲之上開證件歸還予黃
    國誠。李正宗明知其已於93年間因業務過失致人於死案件，
    而遭吊銷其職業聯結車駕駛執照，竟於97年5 月6 日持上開
    變造之證件前往位在高雄市苓雅區○○○路167 號7 樓之3
    之「祥勝汽車貨運有限公司」（下稱祥勝公司）應徵，致該
    公司負責人莊蕎蓁誤信其仍有職業聯結車駕駛資格而予以僱
    用。李正宗受僱於祥勝公司後，於97年6 月27日下午2 時30
    分許，駕駛車牌XG-007號營業用曳引車運送貨物，沿國道88
    號快速公路由西往東方向行駛，駛至該路段7.8 公里處時，
    與阮劍峰駕駛車牌號碼VN-8565 號自小客車發生碰撞，另郭
    俊麟駕駛之車牌號碼S8-6140 號自小客車，亦因閃避不及而
    與李正宗所駕駛之上開營業曳引車發生撞擊。李正宗於上開
    車禍事故發生後，本身亦受有傷害，經送往位在高雄縣鳳山
    市○○路之大東醫院接受治療，同日下午6 時許，警方人員
    至大東醫院就前開事故對其進行調查時，李正宗先冒用黃國
    誠名義應訊，後於同年月29日，因警方人員通知須於翌日攜
    帶證件至警察局就上開交通事故案件製作警詢筆錄，李正宗
    恐其真實身分遭發現，乃向黃國誠表示須借用國民身分證及
    職業聯結車駕駛執照。黃國誠經上開有期徒刑易科罰金執行
    完畢後，竟不知悛悔，經李正宗告知上情後，知悉李正宗已
    先行變造其證件而應徵工作，於車禍事故發生借用其上開證
    件之目的，仍與李正宗共同基於意圖供冒用身分使用而變造
    國民身分證並持以行使，及變造特種文書並持以行使之犯意
    聯絡，在李正宗前揭住處內，提供其所有之國民身分證及職
    業聯結車駕駛執照予李正宗，再由李正宗將自己之相片放置
    其上並予影印，變造產生「黃國誠」名義之國民身分證及職
    業聯結車駕駛執照影本各1 紙。李正宗旋於97年6 月30日至
    高雄縣政府警察局林園分局大寮車禍處理小組製作警詢筆錄
    時，持上開變造之「黃國誠」國民身分證及職業聯結車駕駛
    執照影本各1 紙，向承辦員警行使，表示其係「黃國誠」本
    人（上開李正宗犯行，業經本院98年度審交訴字第119 號、
    98年度審簡字第76號判決確定），足生損害於戶政機關、監
    理機關對於國民身分證、駕駛執照管理之正確性及司法機關
    偵、審案件之正確性。
二、案經本院法官告發後由臺灣高雄地方法院檢察署檢察官偵查
    起訴。
    理  由
壹、證據能力部分：
    按被告以外之人於審判外之陳述，雖不符刑事訴訟法第159
    條之1 至第159 條之4 之規定，而經當事人於審判程序同意
    作為證據，法院審酌該言詞陳述或書面陳述作成時之情況，
    認為適當者，亦得為證據，刑事訴訟法第159 條之5 第1 項
    定有明文。本件檢察官、被告於本院審判程序時，就本判決
    所引用審判外之言詞或書面陳述，均明示同意有證據能力，
    本院審酌該具有傳聞證據性質之證據，其取得過程並無瑕疵
    ，與待證事實具有關聯性，證明力非明顯過低，以之作為證
    據係屬適當，認俱得為證據。
貳、實體部分：
一、訊據被告矢口否認有與李正宗共同基於意圖供冒用身分使用
    而變造國民身分證並持以行使及變造特種文書並持以行使之
    犯行，辯稱：伊所有之國民身分證及職業聯結車駕駛執照，
    係遭李正宗撿拾後拿去影印，因車禍發生後保險公司寄資料
    給伊，要辦理車牌號碼XG-007號營業用曳引車肇事理賠事宜
    時，才知道上開證件遭冒用，伊並未提供證件予李正宗變造
    云云。
二、經查：
（一）李正宗持變造後之「黃國誠」國民身分證及職業聯結車駕
      駛執照影本，前往祥勝公司應徵職業駕駛，經該公司僱用
      後，於上揭之時、地，駕駛車牌號碼XG-007號營業用曳引
      車與阮劍峰所駕駛之車牌號碼VN-8565 號及郭俊麟所駕駛
      之車牌號碼S8-6140 號自小客車發生車禍。李正宗於車禍
      後即97年6 月30日，前往高雄縣政府警察局林園分局大寮
      車禍處理小組製作警詢筆錄時，持變造之「黃國誠」國民
      身分證及職業聯結車駕駛執照影本向承辦員警行使等情，
      有上開期日調查筆錄1 份、變造之國民身分證影本、職業
      聯結車駕駛執照影本各1 紙、本院98年度審交訴字第119
      號及98年度審簡字第76號判決各1 份在卷可稽（警卷第4
      頁至第6 頁、第50頁、第60頁、第61頁），亦為李正宗所
      不爭，此部分之事實，應堪認定。
（二）查李正宗於其業務過失致人於死案件即本院98年度審交訴
      字第119 號審理時供稱：一開始伊是撿到黃國誠駕照後再
      予變造，因本件車禍事故發生後，須要去警察局作筆錄，
      且要帶證件，所以才又跟黃國誠「借」他的身分證及駕照
      ，並於97年6 月29日在家裡進行變造，於製作警詢筆錄時
      才提出來給警察等語明確（上開卷第41頁），其於本案99
      年2 月8 日偵訊時以證人身分具結作證時證述：發生車禍
      後，還沒去警察局前，伊有打電話給黃國誠，黃國誠就知
      道伊有換過照片的事，並用他的名字去應徵，伊有跟黃國
      誠「借」國民身分證及駕照，跟他說要報車禍保險，黃國
      誠有同意讓伊換照片等情綦詳（偵卷第10頁、第11頁），
      亦於本院審理時結證稱：上開偵訊時所證述之情節為正確
      ，車禍前有變造黃國誠之國民身分證，後來因為遺失，為
      了申請保險再去變造第2 次黃國誠之證件，應徵時與發生
      車禍後提出之國民身分證及駕照影本為不同1 份乙節屬實
      （本院卷第44頁背面、第45頁），此核與證人即祥勝公司
      負責人莊蕎蓁於本院審理時證述：李正宗有百分之百跟伊
      講駕照及身分證是向黃國誠「借」來的，伊也有向黃國誠
      問，黃國誠只跟伊講過1 句話說他不知道「借」用證件會
      發生這麼嚴重的事情等語（本院卷第46頁背面、第47頁）
      ；證人郭俊麟證稱：伊第1 次去大寮派出所製作筆錄時，
      以為李正宗是黃國誠，後來警員跟伊說李正宗是跟黃國誠
      借用行照，經由該警員介紹，才知道黃國誠，伊記得黃國
      誠有說「借」駕照給李正宗等情（本院卷第49頁背面）大
      致相符。因李正宗與被告係多年舊同事之交情，2 人間並
      無嫌隙怨恨，且現正因前揭業務過失致人於死案件而身陷
      囹圄，應無故意虛偽陳述，再致罹刑責並將被告牽扯入罪
      之必要；另證人莊蕎蓁為僱用李正宗之公司負責人，與被
      告僅有數面之緣，雖被告一再辯稱莊蕎蓁曾要其擔起上開
      李正宗之案件責任，而爭執其證詞之真實性云云，惟證人
      莊蕎蓁於本院審理時，就被告前揭之辯稱，已明確證述回
      應：當時確實有此想法，但因公司要長期經營，寧可貸款
      出來賠，此事經詢問過保險公司黃姓經理後，並沒有這樣
      做等語（本院卷第46頁），再參以莊蕎蓁亦確實於車禍事
      故發生後（即97年7 月23日），至林園分局車禍處理小組
      製作筆錄，並指出李正宗向本案被告借用證件之情事，有
      該日調查筆錄1 份附卷可佐（高雄縣政府警察局林園分局
      高縣林警偵移字第0970009359號刑案偵查卷第20頁至第22
      頁），顯見證人莊蕎蓁上開所述之情非虛，應無故意自陷
      偽證之刑責而為不實之證述；另證人郭俊麟係因上開李正
      宗之案件，至警察局製作筆錄及至地檢署作證時始知悉本
      案被告，且該次車禍事故與本案被告並無直接關係，亦無
      故意佯稱事端之可能。是上開證詞內容應均可採，且互參
      所述情節亦屬一致，足徵被告於李正宗發生車禍後，「借
      」其所有之國民身分證及職業聯結車駕駛執照予李正宗變
      造影印之事實，應堪明確。
（三）因國民身分證及職業聯結車駕駛執照，為政府主管機關所
      核發之證明文件，用以證明個人之身分及資格，如借予他
      人使用則有遭冒用並致罹刑責之可能，衡情應為一般人所
      具備之常識，復觀被告於偵訊中供陳，於97年4 月2 日因
      要去審驗，監理所說有張紅單未繳，才知道李正宗偷用伊
      的駕照，伊質問李正宗，他才說趁伊沒注意拿伊的駕照去
      影印等語（偵卷第19頁），足認被告於上開車禍事故發生
      「前」，已然知悉其國民身分證及駕照有遭李正宗冒用之
      情形，又參以李正宗於應徵祥勝公司及於警察局製作筆錄
      時所提出之職業聯結車駕駛執照影本，前後2 份證明文件
      上所貼之「李正宗」相片不僅不同，有關住址及管轄編號
      等資料亦有所異（一為高雄市○○區○○街128 之2 號、
      管轄編號：000000000000，另一為高雄市○○區○○里○○
      鄰○○街151 號3 樓、管轄編號：000000000000號），有
      卷附上開2 份駕駛執照影本可佐（警卷第50頁、第61頁）
      ，顯見2 份駕照影本並非同1 張駕照正本變造後所影印。
      故徵諸前情，被告於上開車禍發生前已知悉李正宗使用變
      造之國民身分證及職業聯結車駕駛執照影本（即變造國民
      身分證及職業聯結車駕駛執照應徵工作），竟於車禍發生
      「後」仍將上開證件資料借予李正宗，足認被告借用證件
      予李正宗時，應然知其借用之目的，係為了繼續讓李正宗
      冒用其身分並行使。是被告前揭所辯，應為推諉卸責之詞
      ，要無可採。
（四）綜上，被告上開犯行，事證明確，足堪認定，應予依法論
      科。
三、核被告所為，係犯刑法第216 條、第212 條之行使變造特種
    文書罪（職業聯結車駕駛執照影本部分）、戶籍法第75條第
    2 項、第1 項之行使變造國民身分證罪（國民身分證影本部
    分）。被告就上開犯行，與李正宗間有犯意聯絡及行為分擔
    ，應均論予共同正犯。又被告提供國民身分證、職業聯結車
    駕駛執照予李正宗進行變造並影印後加以行使，其變造之低
    度行為均應為行使之高度行為所吸收，不另論罪。而被告提
    供國民身分證、職業聯結車駕駛執照予李正宗，並由李正宗
    同時變造國民身分證及職業聯結車駕駛執照，再以一行為行
    使上開變造之國民身分證影本、職業聯結車駕駛執照影本，
    為想像競合犯，應依刑法第55條之規定，從一重以行使變造
    之國民身分證罪處斷。又被告前於94年間，因公共危險案件
    ，經臺灣高雄地方法院檢察署94年度偵字第19602 號為緩起
    訴處分，緩起訴期間為94年12月5 日至96年12月4 日止。嗣
    於96年間因詐欺案件，經本院以95年度易字第2359號判決處
    有期徒刑4 月確定上開緩起訴處分，經臺灣高雄地方法院檢
    察署檢察官以緩起訴期間另犯他案為由，撤銷緩起訴並以96
    年度撤緩偵字第286 號聲請簡易判決處刑，經本院以96年度
    交簡字第3512號判決處有期徒刑6 月確定。前揭公共危險及
    詐欺案件經減刑為有期徒刑3 月、2 月，並定應執行有期徒
    刑4 月確定，甫於97年8 月29日易科罰金執行完畢等情，有
    臺灣高等法院被告前案紀錄表1 份附卷可參，其受有期徒刑
    執行完畢後，5 年以內故意再犯本件有期徒刑以上之罪，為
    累犯，應依法加重其刑。爰審酌被告明知國民身分證、職業
    聯結車駕駛執照為個人之證明文件，不得任意借予他人，竟
    於知悉李正宗變造其上開證件應徵職業駕駛工作，並因車禍
    事故發生後為再冒用其名義應訊製作筆錄，仍將前揭證件借
    予李正宗變造並加以行使，已損及戶政機關、監理機關對於
    國民身分證、駕駛執照管理之正確性，並間接影響該車禍事
    故被害人求償權之行使，且犯後仍飾詞狡辯，一再推諉，顯
    然毫無悔意，更有上述之前案犯行，素行非佳，並參酌犯罪
    動機、手段、目的等一切情狀，量處如主文所示之刑。至扣
    案變造之「黃國誠」國民身分證影本及職業聯結車駕駛執照
    影本各1 紙（警卷第50頁），係供李正宗與被告共同行使上
    開變造國民身分證、行使變造特種文書犯行所使用，且為李
    正宗所有，依刑法第38條第1 項第2 款之規定，及共犯連帶
    負責原則，應均予宣告沒收之。
據上論斷，應依刑事訴訟法第299 條第1 項前段，戶籍法第75條
第1 項、第2 項，刑法第11條前段、第28條、第212 條、第216
條、第55條、第38條第1 項第2 款，刑法施行法第1 條之1 ，判
決如主文。
本案經檢察官顏漢文到庭執行職務。
中    華    民    國    99    年    10    月    26    日
                  刑事第十二庭  審判長法  官  黃建榮
                                      法  官  陳川傑
                                      法  官  林勳煜
以上正本證明與原本無異。
如不服本判決應於收受判決後10日內向本院提出上訴書狀，並應
敘述具體理由。其未敘述上訴理由者，應於上訴期間屆滿後20日
內向本院補提理由書(均須按他造當事人之人數附繕本)「切勿逕
送上級法院」。
中    華    民    國    99    年    10    月    26    日
                                      書記官  莊正彬
附錄本案所犯法條全文：
戶籍法第75條
意圖供冒用身份使用，而偽造、變造國民身份證，足以生損害於
公眾或他人者，處5 年以下有期徒刑、拘役或科或併科新臺幣50
萬元以下罰金。
行使前項偽造、變造之國民身份證者，亦同。
將國民身份證交付他人，以供冒名使用，或冒用身份而使用他人
交付或遺失之國民身份證，足以生損害於公眾或他人者，處3 年
以下有期徒刑、拘役或科或併科新臺幣30萬元以下罰金。
中華民國刑法第212 條
（偽造變造特種文書罪）
偽造、變造護照、旅券、免許證、特許證及關於品行、能力服務
或其他相類之證書、介紹書，足以生損害於公眾或他人者，處1
年以下有期徒刑、拘役或3 百元以下罰金。
中華民國刑法第216條
（行使偽造變造或登載不實之文書罪）
行使第 210 條至第 215 條之文書者，依偽造、變造文書或登載
不實事項或使登載不實事項之規定處斷。

司法院資訊處製作；財團法人民間司法改革基金會備份。
